【裁判字號】    98,重訴,48
【裁判日期】    991021
【裁判案由】    分割共有物
【裁判全文】
臺灣彰化地方法院民事判決  98年度重訴字第48號
原      告  甲○○
訴訟代理人  盧志科律師
被      告  戌○○
            午○○
            未○○
            卯○○○
            乙○○○
            丙○○○
            子○○
            丑○○
            辰○○
            巳○○
            寅○○
            壬○○
            辛○○
            己○○
            庚○○
            酉○○
            申○○
訴訟代理人  癸○○
被      告  丁○○
法定代理人  戊○○
上列當事人間請求分割共有物事件，本院於民國99年9月30日言
詞辯論終結，判決如下：
    主      文
原告與被告戌○○、午○○、未○○、子○○、辰○○、巳○○
、寅○○、酉○○、申○○共有坐落彰化縣大村鄉○○段423地
號、地目田、面積4030.68平方公尺土地應予分割，其中如附圖
所示編號Ａ部分，面積2031.81平方公尺土地由原告取得；編號
Ｂ部分，面積363.01平方公尺土地由被告午○○取得；編號Ｃ部
分，面積181.51平方公尺土地由被告未○○取得；編號Ｄ部分，
面積237.96平方公尺土地由原告負擔127.47平方公尺、被告戌○○負擔49.58平方公尺、午○○負擔22.78平方公尺、未○○負擔
11.39平方公尺、寅○○，子○○各負擔1.37平方公尺、辰○○
、巳○○各負擔3.54平方公尺、酉○○、申○○各負擔8.46平方
公尺之比例保持共有取得（供作道路通行使用）；編號Ｅ部分，
面積134.78平方公尺土地由被告酉○○取得；編號Ｆ部分，面積
134.78平方公尺土地由被告申○○取得；編號Ｇ部分，面積134.
78平方公尺土地由被告辰○○、巳○○各得56.44平方公尺、子
○○得21.90平方公尺之比例保持共有取得；編號Ｈ部分，面積8
12.05平方公尺土地由被告戌○○得790.15平方公尺、寅○○得2
1.90平方公尺之比例保持共有取得。
原告與被告戌○○、午○○、未○○、子○○、辰○○、巳○○
、寅○○、酉○○、申○○共有坐落彰化縣大村鄉○○段422地
號、地目田、面積3959.22平方公尺土地應予分割，其中如附圖
所示編號Ｉ部分，面積1008.67平方公尺土地由原告取得；編號
Ｋ部分，面積579.42平方公尺土地由原告取得243.71平方公尺、
被告午○○取得335.71平方公尺之比例保持共有取得；編號Ｒ部
分，面積626.61平方公尺土地由原告取得；編號Ｊ部分，面積24
9.28平方公尺土地由被告申○○、酉○○各2分之1比例保持共有
取得；編號Ｌ部分，面積451.78平方公尺土地由原告負擔242.03
平方公尺、被告酉○○、申○○、子○○各負擔16.05平方公尺
、被告午○○負擔43.24平方公尺、被告戌○○負擔73.88平方公
尺、被告寅○○負擔22.86平方公尺、被告未○○負擔21.62平方
公尺之比例保持共有取得（供作通行道路使用）；編號Ｍ部分，
面積346.88平方公尺土地及編號Ｑ部分，面積262.02平方公尺土
地由被告戌○○取得；編號Ｎ部分，面積133.35平方公尺土地由
被告辰○○取得；編號Ｏ部分，面積133.35平方公尺土地由被告
巳○○取得；編號Ｐ部分，面積167.86平方公尺土地由被告未○○取得。
原告其餘之訴駁回。
訴訟費用由原告與被告戌○○、午○○、未○○、子○○、辰○○、巳○○、寅○○、酉○○、申○○依附表一、二所示之應有
部分比例負。
    事實及理由
一、被告除戌○○、午○○、申○○、辰○○外，均未於最後言
    詞辯論期日到庭，核無民事訴訟法第386條所列各款情事，
    爰准原告之聲請，由其一造辯論而為判決。
二、原告之主張與聲明：坐落彰化縣大村鄉○○段422、423地號
    土地（下稱系爭土地）為兩造共有，惟其中登記為賴清耀之
    應有部分，因其係於民國（下同）97年11月25日死亡，其繼
    承人為被告卯○○○、乙○○○、丙○○○、戌○○、申○○、子○○、丑○○、辰○○、巳○○、寅○○、壬○○、
    辛○○、己○○、庚○○、丁○○、酉○○，迄未辦理繼承
    登記，茲為土地分割事宜，爰請求先辦理此部分之繼承登記
    。並因系爭土地共有人間並無定有不分割土地之期限，亦無
    因物之使用目的有不能分割土地之情事，爰請求依法予以分
    割，並聲明請求：
    １、被告卯○○○、乙○○○、丙○○○、戌○○、申○○
        、子○○、丑○○、寅○○、酉○○、辰○○、巳○○
        、壬○○、辛○○、己○○、庚○○、丁○○應就其被
        繼承人賴清耀名義所有之系爭土地，應有部分8400分之
        1194土地權利辦理繼承登記。
    ２、系爭土地准予如附圖即彰化縣員林地政事務所複丈日期
        99年7月8日之土地複丈成果圖方式分割。
三、被告戌○○、午○○、未○○、子○○、辰○○、巳○○、
    寅○○、酉○○、申○○或到庭或於書狀表示同意以如附圖
    方式分割。其餘被告則未到庭，亦未具狀作何聲明或陳述。
四、本院得心證之理由：
１、原告主張請求系爭土地應予分割部分，業據提出相符的土地
    登記謄本、地籍圖謄本、戶籍謄本等資料供證，並為到場之
    被告所不爭執，亦經本院會同彰化縣員林地政事務所派員勘
    測在案，各製有勘驗筆錄、土地複丈成果圖在卷可參，自可
    信為真正，而可依法加以准許。惟原告請求被告卯○○○、
    乙○○○、丙○○○、戌○○、申○○、子○○、丑○○、
    辰○○、巳○○、寅○○、壬○○、辛○○、己○○、庚○○、丁○○、酉○○應就其被繼承人賴清耀對系爭土地之應
    有部分權利辦理繼承登記部分，查此部分已據賴清耀之部分
    繼承人辦妥繼承登記，系爭土地現為原告與被告戌○○、午
    ○○、未○○、子○○、辰○○、巳○○、寅○○、酉○○
    、申○○所共有，應有部分登記如附表一、二所示，有被告
    方面提出之最新土地登記謄本附卷可據，故原告聲明請求賴
    清耀之繼承人應辦理系爭土地之繼承登記部分已無必要，亦
    無理由，應予駁回。
２、本院參酌系爭土地相連，422地號土地上已有被告午○○、
    申○○、戌○○、辰○○、巳○○等人所有之建物，423地
    號土地須從422地號土地接道路，423地號土地現況生長雜草
    等情，經記載於本院前述勘驗筆錄可參，且兩造均亦同意以
    如附圖方式分割，容係公平、適當，爰准系爭土地分割如主
    文所示。至原告與被告午○○協議願於本件分割後，履行分
    得之編號Ｋ部分面積243.71平方公尺土地與編號Ｂ部分面積
    363.01平方公尺土地無條件交換，且因交換所需花費之費用
    及一切稅捐等支出須由被告午○○負擔；原告亦承諾就分割
    前使用之土地埋入之磚石部分願予清除，回復原狀；及被告
    戌○○陳稱，分割前其使用之土地上葡萄園部分所填之土其
    希望能取走，並請原告能幫忙改葡萄園部分；被告申○○陳
    稱，原告以前是將白善土放在地上，此種土無法耕作，希望
    原告應買幾車黑土來混合，才有辦法耕作部分，原告未予應
    承等項，核非本件訴訟標的所應審究，而容屬系爭土地分割
    確定後，如有爭執，再應依法請求者，本院自無須加以裁判
    ，特此敘明。
綜上，原告訴之聲明第1項請求為賴清耀繼承人之部分被告應辦
理繼承登記賴清耀對系爭土地應有部分之權利部分，係無理由，
應予駁回。至原告訴之聲明第2項請求系爭土地應予如附圖方式
分割部分，係有理由，應予准許。
五、按「共有人自共有物分割之效力發生時起，取得分得部分之
    所有權。應有部分有抵押權或質權者，其權利不因共有物之
    分割而受影響。但有下列情形之一者，其權利移存於抵押人
    或出質人所分得之部分：一、權利人同意分割。二、權利人
    已參加共有物分割訴訟。三、權利人經共有人告知訴訟而未
    參加。」民法第824條之1第1項定有明文。查本件共有之系
    爭土地，原告之應有部分有抵押權之設定，抵押權人彰化縣
    大村鄉農會經依法告知訴訟而未聲明參加訴訟，揆諸段首說
    明，該抵押權利於系爭土地分割確定後自應移存於原告所分
    得之部分，應此敘明。
結論：原告之訴為部分有理由，部分無理由，併依民事訴訟法第
385條第1項前段、第78條、第80條之1、第85條第1項，判決如主
文。
中    華    民    國    99    年   10    月    21    日
                  民事第三庭    法  官  洪榮謙
以上正本係照原本作成。
如對判決上訴，應於判決送達後20日內向本院提出上訴狀。如委
任律師提起上訴者，應一併繳納上訴審裁判費。
中    華    民    國    99    年    10   月    21    日
                                書記官  蔡亦鈞
附表一：422地號
┌─────┬───────┬────────┐
│共有人    │應有部分比例  │訴訟費用分擔比例│
├─────┼───────┼────────┤
│甲○○    │46788分之25065│46788分之25065  │
├─────┼───────┼────────┤
│戌○○    │33600分之7000 │33600分之7000   │
├─────┼───────┼────────┤
│午○○    │8400分之804   │8400分之804     │
├─────┼───────┼────────┤
│未○○    │8400分之402   │8400分之402     │
├─────┼───────┼────────┤
│申○○    │33600分之1194 │33600分之1194   │
├─────┼───────┼────────┤
│酉○○    │33600分之1194 │33600分之1194   │
├─────┼───────┼────────┤
│辰○○    │67200分之1000 │67200分之1000   │
├─────┼───────┼────────┤
│巳○○    │67200分之1000 │67200分之1000   │
├─────┼───────┼────────┤
│寅○○    │33600分之194  │33600分之194    │
├─────┼───────┼────────┤
│子○○    │67200分之388  │67200分之388    │
└─────┴───────┴────────┘
附表二：423地號
┌─────┬───────┬────────┐
│共有人    │應有部分比例  │訴訟費用分擔比例│
├─────┼───────┼────────┤
│甲○○    │46788分之25065│46788分之25065  │
├─────┼───────┼────────┤
│戌○○    │33600分之7000 │33600分之7000   │
├─────┼───────┼────────┤
│午○○    │8400分之804   │8400分之804     │
├─────┼───────┼────────┤
│未○○    │8400分之402   │8400分之402     │
├─────┼───────┼────────┤
│申○○    │33600分之1194 │33600分之1194   │
├─────┼───────┼────────┤
│酉○○    │33600分之1194 │33600分之1194   │
├─────┼───────┼────────┤
│辰○○    │67200分之1000 │67200分之1000   │
├─────┼───────┼────────┤
│巳○○    │67200分之1000 │67200分之1000   │
├─────┼───────┼────────┤
│寅○○    │33600分之194  │33600分之194    │
├─────┼───────┼────────┤
│子○○    │67200分之388  │67200分之388    │
└─────┴───────┴────────┘

司法院資訊處製作；財團法人民間司法改革基金會備份。
